臺灣高雄地方法院民事判決
110年度保險簡上字第6號
上  訴  人  温鈞雅  
訴訟代理人  楊岡儒律師
            陳冠宇律師
被  上訴人  國泰人壽保險股份有限公司

法定代理人  黃調貴  
訴訟代理人  林憲一  
上列當事人間請求給付保險金事件，上訴人對於本院高雄簡易庭
於民國110 年8 月19日所為110 年度雄保險簡字第1 號第一審判
決提起上訴，經本院於111 年4 月7 日言詞辯論終結，判決如下
：
    主      文
上訴駁回。
第二審訴訟費用由上訴人負擔。
    事實及理由
一、上訴人主張：上訴人於民國101 年7 月6 日向訴外人國寶人
    壽保險股份有限公司（下稱國寶人壽公司，該公司因與被上
    訴人合併，以被上訴人為存續法人）投保國寶人壽新永泰終
    身壽險（保單號碼為0000000000），保額為新臺幣（下同）
    200 萬元（下稱系爭本約），並附加溫馨醫療日額保險（下
    稱系爭附約，與系爭本約合稱系爭保約）。而上訴人嗣於10
　　8 年10月間因罹患「雙相情緒障礙症」（下稱系爭疾病），
    自108 年10月2 日起至同年12月31日止（共62日，下稱系爭
    期間）在長庚醫療財團法人高雄長庚紀念醫院（下稱高雄長
    庚醫院）住院治療，並於109 年1 月7 日向被上訴人提出保
    險給付申請書，依系爭附約第6 條第1 款、第4 款、第6 款
　　、第7 款約定，依序請求被上訴人給付住院日額醫療保險金
    124,000 元、長期住院保險金64,000元、醫療雜費保險金62
　　,000元、住院療養保險金62,000元，合計312,000 元（下稱
    系爭申請案，該申請書於同日送達被上訴人），詎遭被上訴
    人於109 年2 月14日以日間住院不在出險範圍為由拒絕付款
　　，依系爭附約第17條約定，被上訴人應自接獲上訴人申請書
    之日起算15天之翌日即109 年1 月23日起負遲延責任，並應
    按年息10％加計利息給付。為此，爰依系爭附約第6 條第1 
    、2 、6 、7 款及系爭附約第17條提起本件訴訟等語。並於
    原審聲明：被上訴人應給付上訴人312,000 元，及自109 年
    1 月23日起至清償日止，按週年利率10％計算之利息。
二、被上訴人則以：系爭附約第2 條第9 款已明定所謂「住院」
    係指被保險人經醫師診斷其疾病或傷害必須全日入住醫院，
    且正式辦理住院手續，並確實在醫院接受診療者，而上訴人
    在系爭期間雖接受日間留院治療，但非全日入住醫院，自與
    前開條款所稱「住院」有間，不符得請領保險給付之要件；
    又系爭申請案經送請財團法人金融消費評議中心（下稱金融
    評議中心）審議，審議結果認為上訴人請求為無理由，可見
    被上訴人對上訴人不負保險給付義務，自無遲延責任可言；
　　倘經審理認為上訴人之請求為有理由，上訴人仍須舉證證明
    其在系爭期間接受日間留院治療之必要性。此外，依高雄長
    庚醫院護理紀錄記載，上訴人僅接受日間留院治療23天，上
    訴人卻主張其接受治療總日數達62日，亦屬可議等語置辯。
三、原審判決駁回上訴人之訴，上訴人不服，提起上訴，除援用
    原審之主張及陳述外，另主張：系爭保約係於101 年簽署，
    參酌96年主管機關所提出之保單示範條款，明確規範「住院
　　」係指被保險人經醫師診斷其疾病或傷害必須入住醫院，且
    正式辦理住院手續並確實在醫院接受診療者，該示範條款未
    排除日間住院之情形，而各項保險商品均需依照該示範條款
    修正送審，顯見該示範條款具有強制力，非僅訓示規定；又
    系爭保約於簽署時，訴外人即保險業務員張秋娥即向上訴人
    表示系爭保約未排除日間住院之情形，日間住院仍屬理賠範
    圍，上訴人本於業務員之告知與說明，信賴系爭保約承保範
    圍包含日間住院，嗣後被上訴人再以保單內容記載排除日間
    住院之情形為由主張免除賠償責任，顯然有違誠信原則；另
    本件上訴人係經醫師評估認有接受日間住院治療之必要，始
    進行日間住院治療，自有其住院之必要性，而上訴人住院日
    數合計62日，應可請求住院日額醫療保險金124,000元、長
    期住院保險金64,000元、醫療雜費保險金62,000元及住院療
    養保險金62,000元，共計保險金312,000 元。被上訴人答辯
    聲明：上訴駁回。　　
四、兩造不爭執事項：
  ㈠上訴人於101 年7 月6 日以自己為要保人、被保險人向國寶
    人壽公司投保系爭保約。
  ㈡溫馨醫療日額保險附約保單條款關於「住院」定義之演變如
    附表所示。
  ㈢上訴人因系爭疾病於系爭期間在高雄長庚醫院留院接受精神
    復健治療。
  ㈣上訴人曾就本件爭議向金融評議中心申訴，金融評議中心於1
    09 年6 月19日作成109 年評字第546 號評議書，主文為「
　　本中心就申請人之請求尚難為有利申請人之認定。」。
五、上訴人主張其因系爭疾病於系爭期間在高雄長庚醫院留院治
    療，符合系爭附約相關規定而在出險範圍，被上訴人自應依
    約給付保險金，此為被上訴人所否認並以前詞置辯。是本件
    之爭點厥在於：㈠上訴人於系爭期間留院是否該當系爭附約
    所約定之「住院」？所為治療是否具必要性？㈡上訴人請求
    被上訴人給付312,000 元本息，有無理由？茲將本院得心證
    之理由析述如下：
  ㈠上訴人於系爭期間留院是否該當系爭附約所約定之「住院」
　  ？所為治療是否具必要性？
　⒈按保險契約皆為定型化契約，鮮有依被保險人要求變更契約
    約定之餘地，惟因社會變遷、巿場競爭，各類保險推陳出新
　　，是關於保險契約之解釋，固應本諸保險之本質及機能為探
    求，並注意誠信原則之適用，倘「有疑義」時，應為有利於
    被保險人之解釋（保險法第54條第2 項參照），以免保險人
    變相限縮其保險範圍，逃避應負之契約責任，致喪失保險應
    有之功能。反之，倘保險契約條文已有明定，且無文義不明
    確之處，則考量保險契約之承保範圍影響該險種之整體風險
    分擔及保費精算結果，對於承購該險種之要保人或受益人透
    過投保可獲之利益、須分擔之風險，應一體適用，以維其間
    權益衡平，自應予以尊重，尚無另為探求當事人真意之必要
　　，否則即難謂誠信公平。
　⒉經查，觀之如附表所示與系爭附約同一險種之溫馨醫療日額
    保險附約保單條款關於「住院」定義之演變，可知自93年12
    月20日以後已明確將「日間住院」自該險種納入保險給付所
    稱「住院」之範圍內剔除，系爭附約於第2 條第9 款亦採用
    附表編號7 之版本（見原審卷第30頁），明文將「住院」定
    義為「被保險人經醫師診斷其疾病或傷害必須全日入住醫院
　　，且正式辦理住院手續並確實在醫院接受診療者」；其次，
    國寶人壽公司據以發售「國寶人壽溫馨醫療日額保險附約（
　　101 ）」之精算報告，係以行政院衛生署發布之「全民健康
    保險醫療統計年報」中「住院」之統計資料為基礎，而上開
    統計資料就「住院」及「出院」部分均不含「日間留院」，
    此有行政院衛生署100 年12月5 日衛署統字第1001461226號
    及100 年12月15日衛署統字第1001461243號函文暨國寶人壽
    公司101 年7 月20日國寶精字第101238號函文與附件資料在
    卷可憑（見原審卷第157 至192 頁），堪認國寶人壽公司於
    設計上開保險附約所示商品時，並未將「日間住院」納入被
    保險人應分擔之個人風險及理賠水準。而上訴人係於101 年
    7 月6 日向國寶人壽公司投保系爭保約，此為兩造所不爭執
　　，則在系爭附約成立生效時點，不論由系爭附約之保單條款
    內容，抑或由國寶人壽公司對於系爭附約商品之精算與設計
　　，其保險給付均不包括「日間住院」在內，且經契約明文揭
    露於上訴人，相關契約文字與解釋並無任何疑義，即非屬契
    約漏洞，自無從以事後解釋之方式，使被上訴人片面承擔風
    險。從而，上訴人於系爭期間接受日間留院治療，已不符合
    系爭附約第2 條第9 款所稱「住院」。
  ⒊至上訴人雖於原審主張本件尚應參酌行政院金管會於96年11
    月1 日核復之「住院醫療費用保險單示範條款（日額型）」
    解釋系爭附約第2 條第9 款有關「住院」之定義，復於本院
    審理時主張96年主管機關所提出之保單示範條款未排除日間
    住院之情形，且保險契約之解釋有疑義時，應作有利於被保
    險人之解釋為原則，況保險業務員張秋娥於系爭保約於簽署
    時向上訴人表示系爭保約未排除日間住院之情形，日間住院
    仍屬理賠範圍，上訴人本於業務員之告知與說明，信賴系爭
    保約承保範圍包含日間住院，被上訴人再以保單內容記載排
    除日間住院之情形為由主張免除賠償責任，顯然有違誠信原
    則云云。然而：
　⑴ 「住院醫療費用保險單示範條款（日額型）」 說明欄已揭
    示「有關住院之定義，得依商品特性作調整，惟其費率需與
    保險單條款一致」（見原審卷第95頁背面），足見系爭附約
    有關「住院」之定義是否包含「日間住院」、「日間留院」
　　，端視該產品特性暨據以計算費率之精算基礎為斷，而國寶
    人壽公司於設計、精算系爭附約所示商品時，未將「日間住
    院」納入，業如前述，則上訴人此部分主張即屬無據。
　⑵又上訴人復提出本院鳳山簡易庭100 年度鳳保險簡字第2 號
　　、100 年度保險簡上字第9 號民事判決，主張保險契約之解
    釋有疑義時，應作有利於被保險人之解釋為原則，惟觀之上
    開判決所依據之事實，該案涉及之保險契約係於86年5 月14
    日成立生效，斯時對於「住院」之定義或尚未清楚，亦未明
    文區別日間住院、夜間住院、全日住院或半日住院等，則在
    契約文字有疑義時，自得參酌保險法第54條第2 項為有利於
    被保險人之解釋。但本件上訴人係於101 年7 月6 日向國寶
    人壽公司投保系爭保約，而系爭附約保單條款關於「住院」
    之定義已有明文規範，亦經揭露予上訴人知悉，並無文義不
    明確之處，自無上訴人主張情形之適用。
  ⑶證人張秋娥到庭具結證稱：我是招攬系爭保約之業務員，當
    時我有依照保單條款向上訴人解說溫馨住院之日額如何理賠
    等等，我不清楚日間住院之定義，目前我只記得在急診室停
    留6 小時以上就有住院日額之費用，其他忘記了，而我曾在
    通訊軟體回答上訴人稱之前對於在醫院治療滿6 小時算1 天
    都有理賠，有些是脫口而出，並沒有去確認保單內容，至於
    所謂在急診室停留6 小時就有住院日額係指有時不舒服但沒
    有病房入住，就在急診室待著，有人曾因此申請到理賠金，
    我之前賣很多終身醫療險，究竟屬於哪一種我也忘記了，我
    知道有人有在醫院待6 小時申請到理賠，可是我不曉得是溫
    馨醫療險或終身醫療險，我是跟上訴人說如果以前有申請到
    過這種理賠，現在應該也可以照往常一樣申請得到等語（見
    本院卷第108 至110 頁）。由上述證人張秋娥之證述內容可
    知，張秋娥係依照保單條款向上訴人解說，而保單條款就並
    未將「日間住院」之情形納入保險給付範疇，且張秋娥稱其
    不清楚日間住院定義，自不可能向上訴人表示系爭附約未排
    除日間住院之情形，況張秋娥對於其所稱在醫院治療滿6 小
    時可申請保險給付究係何一險種內容亦未能明確證述，自難
    為上訴人有利之認定。此外，上訴人雖提出其與張秋娥之通
    訊軟體對話紀錄（見本院卷第23頁），上訴人詢問張秋娥「
　　我想問一下國寶人壽那張保單有在醫院治療滿6 小時算一天
    嗎」，張秋娥回覆「之前都有，就怕國泰不願意賠」、「妳
    有國泰保單嗎？一起送理賠」等語，但張秋娥證稱當時並未
    確認保單內容，是其回覆尚難認即為系爭保約之約定，且此
    一詢問與答覆已在系爭保約成立生效之後、上訴人欲聲請本
    件保險給付時，嗣後之答覆亦無法變更系爭保約之內容，是
    上訴人之主張仍無足採認。
　⒋又高雄長庚醫院於110 年4 月28日以長庚院高字第11004503
　　14號函覆本院稱：「日間病房治療目的為提高病人治療品質
　　，無一定必要性，門診治療亦可，惟接受前開療程可透過規
    則服藥，穩定病人病況，減緩生活事件對疾病衝擊，造成重
    覆急性住院，一般治療期間約3～6個月；據病歷所載，溫女
    士（即上訴人）罹患雙極性疾患經醫師評估後於108 年10月
    2 日起至109 年1 月15日止期間接受日間病房之療程，病人
    接受治療期間面對多次壓力事件，雖有增加藥物控制，惟未
    再出現自殺等急性惡化之情形」等語(見原審卷第129頁）；
    再參酌護理記錄單記載：上訴人於系爭期間接受日間病房治
    療，係源於上訴人主訴想至日間留院病房學習新課程，以減
    少和母親的衝突，經安排見習後，因上訴人狀況穩定，有復
    健意願，始經醫師說明相關資訊後，由上訴人自行辦理日門
    留院復健，其復健目標為：規則服藥、規律作息、疾病穩定
    （見原審卷第52頁背面），可徵上訴人於系爭期間，其病情
    非不能透過門診診療，而無接受「日間住院」之必要，系爭
    期間之日間住院療程，係出於上訴人主動要求，經醫師評估
    該療程得協助上訴人面對壓力、穩定病情後始實施，尚非必
    要之治療方法，核與系爭附約第2 條第9 款前段所稱：被保
    險人經醫師診斷其疾病或傷害「必須」全日入住醫院有間，
    亦難認系爭期間住院符合系爭附約給付保險金之要件。
　㈡上訴人請求被上訴人給付312,000 元本息，有無理由？　　
　　上訴人於系爭期間接受日間留院治療，既不符系爭附約第2 
     條第9 款所定「住院」定義，亦無接受「日間住院」之必
    要
　　而不符同條款所定保險給付要件，被上訴人即無從依系爭附
    約之約定，發給住院日額醫療保險金、長期住院保險金、醫
    療雜費保險金及住院療養保險金之義務，是上訴人請求被上
    訴人給付312,000 元本息，為無理由。
六、綜上所述，上訴人依系爭附約第6 條第1 、2 、6 、7 款及
    系爭附約第17條，請求被上訴人應給付上訴人312,000 元，
    及自109 年1 月23日起至清償日止，按週年利率10％計算之
    利息，為無理由，不應准許。原審判決上訴人上開請求敗訴
　　，於法並無違誤。上訴意旨猶執前詞指摘原判決不當，求予
    廢棄改判，為無理由，應予駁回。
七、本件事證已臻明確，兩造其餘攻擊防禦方法，經本院審酌後
    認均不足以影響判決之結果，爰不另贅論，附此敘明。
八、據上論結，本件上訴為無理由，依民事訴訟法第436 條之1
    第3 項、第449 條第1 項、第78條規定，判決如主文。　　
中　　華　　民　　國　　111 　年　　4 　　月　　29　　日
                  民事第四庭  審判長法  官  鄭子文
                              法        官  鄭伊倫
                              法        官  王宗羿
以上正本係照原本作成。
本判決不得上訴。　　　　　　　　　　　　　　　
中　　華　　民　　國　　111 　年　　5 　　月　　2 　　日
                              書   記   官  陳仙宜
附表：　　　　　　　　　　　　　　　　
編號 右列保單約定文本適用起迄期間（年月日） 左列期間之溫馨醫療日額保險附約保單條款關於「住院」定義所用約定條號、文字  金管會核准文號   備  註    國寶人壽公司修訂文號   1 自87.09.01起至93.12.19止 第2 條第10項：本附約所稱「住院」，係指被保險人因疾病或傷害，經醫師診斷，必須入住醫院診寮時，經正式辦理住院手續，並確實在醫院接受診療者。 87.07.31台財保第000000000 號 見證物卷第46頁背面    92.01.03國寶精字第92009號   2 自93.12.20起至96.08.31止 第2 條第9 項：本附約所稱「住院」，係指被保險人因疾病或傷害，經醫師診斷，必須入住醫院診療時，經正式辦理住院手續，並確實在醫院接受診療者，但不包括日間留院治療之「日間住院」。 93.11.24金管保二字第09302523130 號 見證物卷第47頁    92.01.03國寶精字第92009號   3 自96.09.01起至96.12.31止 第2 條第9 款：本附約所稱「住院」，係指被保險人經醫師診斷其疾病或傷害必須入住醫院，且正式辦理住院手續，並確實在醫院接受診療者，但不包括「日間住院」。 93.11.24金管保二字第09302523130 號 見證物卷第47頁背面    96.09.03國寶商研字第96059號   4 自97.01.01起至97.09.21止 第2 條第9 款：本附約所稱「住院」，係指被保險人經醫師診斷其疾病或傷害必須入住醫院，且正式辦理住院手續，並確實在醫院接受診療者，但不包括「日間住院」。 93.11.24金管保二字第09302523130號 見證物卷第48頁    97.01.02國寶商研字第97001號   5 自97.09.22起至99.11.18止 第2 條第9 款：本附約所稱「住院」，係指被保險人經醫師診斷其疾病或傷害必須入住醫院，且正式辦理住院手續，並確實在醫院接受診療者，但不包括「日間住院」。第2 條第10款：前款所稱「日間住院」係指被保險人經醫師診斷其必須接受非全日住院的復健治療方式，病人於白天時間在病房接受護理、復健與醫藥團隊組成之專業性治療，晚間與假日則返家休息。 97.07.23金管保二字第09702523902號 見證物卷第48頁背面    97.09.22依前述號令修正   6 自99.11.19起至101.06.30止 第2 條第9 款：本附約所稱「住院」，係指被保險人經醫師診斷其疾病或傷害必須入住醫院，且正式辦理住院手續，並確實在醫院接受診療者，但不包括「日間住院」。 97.07.23金管保二字第09702523902號 見證物卷第49頁    99.11.19國寶商字第099252號   7 自101.07.01 起至101.10.24止 第2 條第9 款：本附約所稱「住院」，係指被保險人經醫師診斷其疾病或傷害必須全日入住醫院，且正式辦理住院手續，並確實在醫院接受診療者。（即系爭附約使用之版本） 97.07.23金管保二字第09702523902號 見證物卷第49頁背面，本院卷第30、159頁    101.07.20 國寶精字第101238號